臺灣臺北地方法院刑事判決　　　　　　　　　　　　九十二年度訴字第一八七七號
　　公　訴　人　臺灣臺北地方法院檢察署檢察官
　　被　　　告　戊○○　男　四.
右列被告因違反稅捐稽徵法案件，經檢察官提起公訴（九十一年度偵字第二一０四八
號），本院判決如左：
    主  文
戊○○無罪。
    理  由
一、本件公訴意旨略以：戊○○係納稅義務人柏竣國際股份有限公司（址設台北市中
    山區○○○路○段一○五巷十四之二號五樓之三，以下簡稱柏竣公司）負責人，
    其胞妹丁○○（另案由台灣台北地方法院檢察署檢察官偵辦）負責處理柏竣公司
    之會計事務，為從事業務之人，丁○○明知乙○○並未在柏竣公司任職或支領薪
    資，竟製作所得人乙○○於八十八年度受領柏竣公司薪資所得新台幣（下同）六
    十萬元之各類所得扣繳暨免扣繳憑單之不實業務文書，持以向財政部台北市國稅
    局中南稽徵所申報柏竣公司八十八年度之營利事業所得稅，使柏竣公司該年度之
    營業成本增加，營利所得減少，因而逃漏營利事業所得稅八萬二千五百七十一元
    ，足以生損害於乙○○及稅捐稽徵機關對於稅捐稽徵之正確性等情，因認被告戊○○所為涉有稅捐稽徵法第四十七條第一款、第四十一條納稅義務人之公司負責
    人以詐術逃漏稅捐罪之罪嫌。
二、按犯罪事實應依證據認定之，無證據不得推定其犯罪事實；又不能證明被告犯罪
    者，應諭知無罪之判決，刑事訴訟法第一百五十四條、第三百零一條第一項分別
    定有明文。又按稅捐稽徵法第四十七條第一款之規定，固係將納稅義務人之公司
    責任，基於刑事政策之考慮，於應處徒刑範圍，轉嫁於公司之負責人。於此情形
    受罰之公司負責人，固屬「代罰」性質，但茲所謂「公司負責人」，依該條款之
    規定，係指「公司法規定之公司負責人」，而公司法第八條第一項雖規定：「本
    法所稱公司負責人：在無限公司、兩合公司為執行業務或代表公司之股東；在有
    限公司、股份有限公司為董事」，但第二項又規定：「公司之經理人或清算人，
    股份有限公司之發起人、監察人、檢查人、重整人或重整監督人，在執行職務範
    圍內，亦為公司負責人」。依上開規定，公司之經理人在執行職務範圍內，自亦
    為「公司法規定之公司負責人」，仍為稅捐稽徵法第四十七條第一款之「代罰」
    對象，再細繹該條款之規定，參酌犯罪之處罰，除須具備構成要件相當性（行為
    侵害性，亦即行為要素）、行為之違法性（違法性）外，尚須具備行為之有責任
    （即責任要素，亦即有責性、歸責可能性）之刑事法理。因此該條款之「代罰」
    對象，應係指「符合公司法第八條規定之所謂公司負責人」，且須「實際參與公
    司業務執行之人」，二者兼備始可，況若登記之負責人實際上並不過問公司事務
    ，公司之一切業務均由職務範圍內之負責人即經理人掌理時，則實際執行公司業
    務，為公司逃漏稅捐之負責人不必「代罰」，不過問公司事務之登記負責人反應
    「代人受過」，豈符公平正義原則及立法本意，最高法院八十六年度台上字第二
    五七０號判決可資參照。
三、公訴意旨認被告戊○○涉有違反稅捐稽徵法之罪嫌，無非係以：被告之自白、告
    訴人乙○○之指訴、證人甲○○、丙○○、丁○○之證述，以及各類所得扣繳暨
    免扣繳憑單、財政部台灣省北區國稅局綜合所得稅核定通知書（納稅人乙○○八
    十八年度未申報核定）、財政部台北市國稅局九十二年七月四日財北國稅審三字
    第○九二○二三○九一五號函文、經濟部公司執照、台北市政府營利事業登記證
    資為佐證。訊之被告固不否認有擔任柏竣公司負責人之事實，且亦不爭執柏竣公
    司開立乙○○受領薪資所得之各類所得扣繳暨免扣繳憑單之事實，惟辯稱：柏竣
    公司係伊母親所出資設立，要伊擔任人頭負責人，實際上並未參與柏竣公司業務
    執行，公司都是由丙○○、丁○○負責處理，伊工作是水泥公司職業司機等語。
四、經查：被告為柏竣公司負責人，而柏竣公司開立乙○○受領薪資所得之各類所得
    扣繳暨免扣繳憑單之事實，為被告所不爭執，並經告訴人乙○○指訴綦詳，以及
    證人甲○○、丙○○、丁○○證述明確，並有各類所得扣繳暨免扣繳憑單、綜合
    所得稅核定通知書、財政部台北市國稅局函文、經濟部公司執照、台北市政府營
    利事業登記證在卷可稽，應堪認定；次查：關於柏竣公司之運作情形，業經證人
    丁○○證稱：「（設立柏竣公司）我母親出資」、「（被告有無實際參與公司業
    務執行？）沒有，因為我們經營事情，營造都是我親大哥丙○○負責談的」等語
    ，而證人丙○○亦證稱：「用他（被告）的名義成立（柏竣公司），有討論，我
    大弟在基隆，有跳票資料，二弟在國外，所以由被告當負責人。我也是信用不好
    ，有跳票紀錄」、「（曾經跟被告說過柏竣經營如何？）沒有。（被告詢問你做
    的如何？）沒有」、「（公司事情誰決定？）有時候我電話給我妹妹，跟他說，
    有時候我妹妹決定」、「（作決定後會問過被告意見？）沒有。（公司帳誰管）
    我妹妹。（有無跟被告說過帳的事情？）我只有跟我妹妹說」等語，是依照證人
    丁○○、丙○○所述之情節，於柏竣公司設立登記時，被告根本未出資，亦未實
    際負責公司經營，僅因家族兄弟間，為能以債信良好之人擔任負責人之權宜方式
    ，尤被告於八十八、八十九年間係受僱於唐時春企業有限公司，此亦有被告所提
    出各類所得扣繳暨免扣繳憑單在卷可按，且再參酌證人乙○○證稱：「（
    資料為何在柏竣公司？）當時我哥哥跟丙○○有往來，周說那時景氣不好，外面
    做事沒有賺錢，他說房子可以幫我們貸款，他說他妹妹跟銀行很熟，叫我去找丁○○，叫我拿
    道柏竣董事長？）不知道。我只認識丙○○、丁○○。（之前跟戊○○往來過？
    ）沒有，從來不認識，也沒有接觸過」等語，以及證人甲○○證稱：「（知道柏
    竣公司有幾人？）不知道，我都是跟丙○○接觸」、「那時他（丙○○）說公司
    他小妹負責，他算是公司的人，他在外面工地」等語，足見被告根本未曾參與柏
    竣公司之經營管理，僅為單純之人頭負責人，應堪認定；綜上所述，被告前開辯
    詞，應堪採信，是依照上開最高法院裁判之意旨，並無從僅因被告登記為柏竣公
    司名義上之負責人，即遽令其負稅捐稽徵法之罪責，且本案並查無其他積極證據
    可資認定被告負責柏竣公司該項業務之執行，既不能證明被告犯罪，是揆諸前揭
    判例之意旨，自應依法為被告無罪判決之諭知。
五、據上論斷，應依刑事訴訟法第三百零一條第一項，判決如主文。
本案經檢察官楊智綸到庭執行職務。
中　　　華　　　民　　　國　　九十三　　年　　　一　　　月　　　八　　　日
                                    台灣台北地方法院刑事第二庭
                                        審判長  法  官  吳孟良
                                                法  官  張宇樞
                                                法  官  蘇嘉豐
右正本證明與原本無異。
如不服本判決，應於判決送達後十日內向本院提出上訴狀（應抄附繕本）。告訴人或
被害人如對於本判決不服者，應具備理由請求檢察官上訴，其上訴期間之計算係以檢
察官收受判決正本之日期為準。
                                                書記官  蘇靜紅
中　　　華　　　民　　　國　　九十三　　年　　　一　　　月　　　八　　　日
